臺灣高等法院臺中分院民事判決
111年度上易字第326號
上  訴  人  吳昭韻  
訴訟代理人  李秉哲律師
被  上訴人  徐菀伶  
訴訟代理人  劉順寬律師
上列當事人間請求侵權行為損害賠償事件，上訴人對於中華民國
111年3月11日臺灣苗栗地方法院110年度訴字第449號第一審判決
提起上訴，本院於111年11月18日言詞辯論終結，判決如下：
    主      文
原判決關於駁回上訴人後開第二項之訴部分，及該部分訴訟費用
之裁判均廢棄。
被上訴人應給付上訴人新臺幣伍萬元，及自民國110年11月27日
起至清償日止，按年息百分之五計算之利息。
其餘上訴駁回。
第一、二審訴訟費用，由被上訴人負擔百分之五，餘由上訴人負
擔。
    事實及理由
壹、本件上訴人主張：被上訴人明知訴外人鄭○○為伊配偶，竟自
    民國98年起至108年11月8日止，介入伊之婚姻，與鄭○○有逾
    越普通朋友之交往，並懷孕、墮胎。其中於108年10月12日
    ，被上訴人以鄭○○女友之身分，要求伊及鄭○○到苗栗縣後龍
    鎮大山里4鄰85之7鄭○○所營工廠，就感情問題進行討論，還
    對伊為掌摑行為。另於108年11月8日，被上訴人仍將棉被、
    枕頭等私人物品放置在上址一樓鄭○○之辦公室，並可持鑰匙
    逕自進入，可知被上訴人與鄭○○長年過從甚密，侵害伊之配
    偶權，致伊天天以淚唾面，患有重鬱症，所受精神上痛苦非
    一般人所能承受。爰依民法第184條第1項前段、後段（擇一
    請求）、第195條第3項、第1項前段規定，求為判決被上訴
    人應給付伊新臺幣（下同）100萬元及自起訴狀繕本送達翌
    日起至清償日止，按年息百分之5計算之利息；並陳明願供
    擔保請准宣告假執行（原審判決上訴人全部敗訴，上訴人不
    服，提起上訴）。並上訴聲明：㈠原判決廢棄。㈡上開廢棄部
    分，被上訴人應給付上訴人100萬元及自起訴狀繕本送達翌
    日起至清償日止，按年息百分之5計算之利息。
貳、被上訴人則以：配偶權並非憲法或法律上之權利，上訴人所
    舉證據亦無法證明伊有侵害上訴人之配偶權且情節重大。又
    伊放置物品在鄭○○工廠及持有鑰匙，均是很久以前之事，上
    訴人所稱「108年10月12日」、「108年11月8日」，乃兩造
    談判、上訴人涉嫌侵占之時間，伊在前開日期均未以鄭○○女
    友自居，並無侵害上訴人配偶權之情事。另上訴人於7、8年
    前即已知悉伊與鄭○○交往，卻遲至110年10月8日始提起本件
    訴訟，已逾民法第197條之2年時效，爰為時效抗辯等語，資
    為抗辯。並答辯聲明：上訴駁回。
參、本院之判斷：
一、上訴人主張被上訴人明知鄭○○為伊配偶，仍與鄭○○有多年逾
    越普通朋友之交往，並懷孕、墮胎等情，業據被上訴人於原
    審時自承：伊有與鄭○○交往等語（見原審卷第62頁），於臺
    灣苗栗地方法院110年度訴字第22號傷害案件（上訴人提告
    被上訴人傷害，下稱傷害刑案）復供陳：伊與鄭○○交往8、9
    年，於109年2月之後分手，之後就沒聯繫等語（見傷害刑案
    一審卷第58、62頁）；證人鄭○○則在上開傷害刑案之109年7
    月8日偵訊時結證稱：伊與被上訴人交往9年，108年10月分
    手等語（見臺灣苗栗地方檢察署109年度偵字第1894號偵查
    卷，下稱傷害刑案偵卷，第85頁）。依上所述，被上訴人與
    鄭○○對於2人分手之時間，所陳雖有出入，但2人在分手前，
    確實有交往8年以上，則互核一致，堪予憑採。另觀諸被上
    訴人於108年10月12日與上訴人在鄭○○工廠外之對話錄音譯
    文，被上訴人自陳：「是他（按指鄭○○）叫我拿掉孩子是嗎
    ？我才跟你在一起嘛？那我現在拿掉孩子了哩，你跟我說什
    麼，說分手就分手，是嗎？」等語（見傷害刑案一審卷第15
    1頁），被上訴人於108年11月30日並有傳送「去和他們說我
    們分手了呀」、「分手不能鬧嗎」等訊息給鄭○○，亦有訊息
    截圖可佐（見傷害刑案偵卷第29頁），堪認鄭○○應於108年1
    0月間，應已向被上訴人提出分手，但甫為鄭○○墮胎之被上
    訴人一時無法接受，因而糾葛至109年2月，之後始不再聯繫
    。則在108年10月間鄭○○提出分手前，被上訴人與鄭○○確實
    有在上訴人與鄭○○之婚姻存續期間，親密交往8年以上，且
    被上訴人係於109年2月間始完全與鄭○○不再聯繫等事實，洵
    堪認定。準此，上訴人主張被上訴人介入伊之婚姻，長年與
    鄭○○交往，並懷孕、墮胎等語，洵屬有據，堪予採信。
二、按因故意以背於善良風俗之方法，加損害於他人者，負損害
    賠償責任。不法侵害他人基於配偶關係之身分法益而情節重
    大者，被害人雖非財產上之損害，亦得請求賠償相當之金額
    ，民法第184條第1項後段、第195條第1項、第3項分別定有
    明文。又按司法院釋字第791號解釋雖宣告刑法第239條通姦
    罪及相姦罪等規定違憲，然僅係認為以刑罰手段維護婚姻制
    度或個別婚姻關係等目的之手段適合性較低，得以實現之公
    益不大，所致之損害顯然大於其目的所欲維護之利益而有違
    比例原則之故，因此不能將釋字第791號解釋解為通姦行為
    不構成民事責任。審之婚姻係由夫妻二人為經營共同生活之
    目的成立具有親密性及排他性之結合關係，是以配偶任一方
    與他人間存有逾越結交普通朋友等一般社交行為之不正常往
    來，既有違配偶間親密性及排他性之本質，其危害已達破壞
    婚姻制度下共同生活信賴基礎之程度，苟該他人知悉該配偶
    已婚之事實，應屬違背善良風俗之方法加損害於他人，並合
    於對配偶另一方身分法益之侵害行為。又侵害配偶身分法益
    之行為，本不以通姦為限，祇須配偶一方與他人間有逾越普
    通朋友社交往來行為，非一般社會通念所能容忍，而破壞婚
    姻共同生活之圓滿、安全及幸福者，即足當之。準此，夫妻
    原本感情是否不睦、有無論及離婚，甚至以離婚收場，均無
    從正當化上開與有配偶之人逾越分際之不正當往來行為。而
    依前述，被上訴人與鄭○○之婚外情，迄至109年2月間止，長
    達8年以上，且被上訴人甚至為鄭○○懷孕、墮胎，足認被上
    訴人與鄭○○之交往顯然溢乎一般社會通念所能忍受程度，破
    壞上訴人與鄭○○間夫妻共同生活之圓滿、安全及幸福，核屬
    故意以違背善良風俗之方法，不法侵害被上訴人基於婚姻關
    係而享有之配偶身分法益，且嚴重破壞被上訴人婚姻關係之
    美好和諧，自屬情節重大。上訴人主張因被上訴人介入伊之
    婚姻，致伊精神上受有痛苦，合於情理，亦堪採認。被上訴
    人徒以108年10月12日、11月8日乃兩造談判、上訴人涉嫌侵
    占之時間，否認有侵害上訴人配偶權且情節重大之事實，又
    謂配偶權非憲法或法律上之權利云云，均無可採。故上訴人
    依前開規定，請求上訴人賠償其非財產上之損害，即有所憑
    。
三、次按因侵權行為所生之損害賠償請求權，自請求權人知有損
    害及賠償義務人時起，2年間不行使而消滅，民法第197條第
    1項前段定有明文。經查，鄭○○在傷害刑案一審時，於110年
    5月4日審判期日結證稱：上訴人係於7年多前知道伊與被上
    訴人之男女朋友關係，知道很久了等語（見傷害刑案一審卷
    第152、153頁），足見上訴人於知悉被上訴人與鄭○○之婚外
    情後，本得就被上訴人與鄭○○之婚外情依侵權行為之規定請
    求損害賠償，而上訴人係於110年10月8日，始提起本件訴訟
    ，此有民事起訴狀上之原審法院收件章可佐（見原審卷第13
    頁）。則就被上訴人與鄭○○間於本件起訴前2年以前，即108
    年10月12日以前之婚外情侵權行為，被上訴人為時效抗辯，
    即於法有據。惟依前開說明，上訴人就被上訴人自108年10
    月8日起至同年11月8日止之婚外情所造成之非財產上損害，
    請求賠償，仍屬有據。
四、再按人格法益被侵害者所得請求非財產上損害之慰撫金數額
    ，既無任何客觀標準可資為據，則法院量定此項金額，即應
    斟酌實際加害情形、所造成影響、被害人痛苦程度、兩造之
    身分地位、經濟狀況等情形，核定相當之數額。經查：
(一)關於兩造之學經歷、所得部分，兩造均同意得審酌本院所調
    取之刑事案卷（見本院卷第61頁）。而上訴人、被上訴人分
    別為專科畢業、大學畢業，均從事服務業，家境皆小康，則
    有臺灣苗栗地方檢察署109年度偵字第1137號侵占乙案偵查
    卷第7、12頁可參。另上訴人、被上訴人109年之申報所得分
    別為79萬3949元、124萬3088元，2人名下均有多筆財產，金
    額頗鉅，詳參稅務電子閘門財產所得調件明細表。
(二)又被上訴人與鄭○○之婚外情雖超過8年以上，但上訴人本件
    尚未罹於時效之侵權行為損害賠償請求權，僅限於108年10
    月8日起至108年11月8日止之婚外情所受損害，已如前述。
    而鄭○○於108年10月間已提出分手，且由108年10月12日被上
    訴人與上訴人之對話譯文提到「說分手就分手」等語（見傷
    害刑案一審卷第151頁），及被上訴人自承於109年2月之後
    ，即未再與鄭○○聯繫等節，亦可知108年10月8日起至108年1
    1月8日止被上訴人與鄭○○間之婚外情關係，已因鄭○○主動提
    出分手而漸行漸遠。至於被上訴人於108年11月8日仍將棉被
    、枕頭等私人物品放置在上址一樓鄭○○之辦公室，並可持鑰
    匙逕自進入等節，僅是被上訴人仍有放置在鄭○○辦公室之物
    品未取走及持有出入之鑰匙，惟僅係先前侵權行為所造成之
    損害尚未除去，尚不能以此另予評價。
(三)惟上訴人主張被上訴人於108年10月12日，以鄭○○女友之身
    分，要求伊及鄭○○到苗栗縣後龍鎮大山里4鄰85之7鄭○○所營
    工廠，就感情問題進行討論，還對伊為掌摑行為等語，業經
    證人鄭○○於傷害刑案中結證綦詳（見傷害刑案偵卷第86頁、
    一審卷第154-160頁），且兩造於當日之錄音譯文中（見傷
    害刑案一審卷第151頁），被上訴人氣焰高張，質疑鄭○○在
    她墮胎後竟提分手，又稱要打上訴人、罵上訴人不要臉等情
    ，足見上訴人主張其當日有遭被上訴人掌摑乙事，應非虛捏
    ，並有本院110年度上訴字第2090號、臺灣苗栗地方法院110
    年度訴字第22號刑事判決可參（見傷害刑案二審卷第77-88
    頁），堪予採信。本院審酌當時被上訴人與鄭○○感情有裂痕
    ，惟不思上訴人長期隱忍所受委屈，反而藉由談判場合，冀
    圖挽回，可知當時上訴人之處境，絲毫不因被上訴人與鄭○○
    間感情生變稍有緩解，反而由於被上訴人氣勢逼人，且爭取
    不予分手之機會，更加委屈，情何以堪，可想而見。
(四)本院綜合上開各情，並審酌被上訴人於108年10月8日起至同
    年11月8日止之加害情形、所造成之影響、上訴人之精神痛
    苦程度，暨兩造學歷、身分、地位、經濟狀況等一切情狀，
    認上訴人針對被上訴人於108年10月8日起至同年11月8日止
    之侵權行為，請求被上訴人賠償所受非財產上損害5萬元，
    尚屬適當，應予准許。逾此金額之請求，不應准許。
五、綜上所述，上訴人依民法第184條第1項後段、第195條第3項
    、第1項前段規定，請求被上訴人給付5萬元，及自起訴狀繕
    本送達之翌日即110年11月27日（見原審卷第43頁之送達證
    書）起，至清償日止，按年息百分之5計算之利息部分，為
    有理由，應予准許；逾此部分之請求，為無理由，不應准許
    。又上訴人依民法第184條第1項後段規定所為之請求既有理
    由，則其就同一給付，主張選擇合併，另依同條項前段規定
    為請求部分，即無再予審究之必要，附此敘明。從而，原審
    就上開應准許部分，為上訴人敗訴之判決，尚有未洽，上訴
    論旨指摘原判決此部分不當，求予廢棄改判，為有理由，爰
    由本院廢棄改判如主文第二項所示。又上開應准許部分未逾
    150萬元，不得上訴第三審，本院就此部分判決後已告確定
    ，原審駁回上訴人此部分假執行之聲請，結論尚無不合，應
    予維持。至於上訴人之請求不應准許部分，原審為上訴人敗
    訴之判決，並駁回其假執行之聲請，經核並無不合，上訴意
    旨指摘原判決此部分不當，求予廢棄改判，為無理由，應駁
    回此部分之上訴。
肆、本件事證已臻明確，兩造其餘之攻擊或防禦方法及所用之證
    據，經本院斟酌後，認為均不足以影響本判決之結果，爰不
    逐一論列，附此敘明。
伍、據上論結，本件上訴為一部有理由、一部無理由，判決如主
    文。
中　　華　　民　　國　　111 　年　　11　　月　　30　　日
            民事第四庭    審判長法  官  林慧貞
                        　      法  官  王怡菁
                          　    法  官  莊嘉蕙
正本係照原本作成。
不得上訴。
                          　    書記官  陳宜廷
　　　　　　　　　　　　　　　
中　　華　　民　　國　　111 　年　　12　　月　　1 　　日